ACORDAO-COMPLETO-2513956

ACÓRDÃO 3046/2022 ATA 19/2022 - SEGUNDA CÂMARA

VISTOS, relatados e discutidos estes autos da Tomada de Contas Especial instaurada em razão de irregularidades detectadas na execução do Contrato 01/2012-HGeF, de 27/2/2012 (peça 91) , celebrado entre a União, por intermédio do Hospital Geral de Fortaleza (HGeF) , e a empresa Cariri Comercial e Construção Ltda., para, mediante o regime de empreitada por preço global, implementar serviços para a adequação do Centro Cirúrgico e Quimioterapia daquele hospital às normas da Agência Nacional de Vigilância Sanitária - Anvisa. 
ACORDAM os Ministros do Tribunal de Contas da União, reunidos em Sessão da 2ª Câmara, ante as razões expostas pelo Relator, em: 
9.1. excluir os Srs. Dário Luis Mallmann, Kilmer Castelo Branco Mourão e Sebastião Mauro Venturi de Pina, bem como as Sras. Clarissa Marinho Alencar e Marilac Paulino Gomes, da presente relação processual;
9.2. com fundamento nos arts. 1º, inciso I, 16, inciso III, alíneas "b" e "c" , 19, caput, e 23, inciso III, da Lei 8.443/1992, julgar irregulares as contas da empresa Cariri Comercial e Construções Ltda., condenando-a ao pagamento das quantias descritas a seguir, atualizadas monetariamente e acrescidas de juros de mora calculados a partir das respectivas datas até o dia da efetiva quitação, fixando-lhe o prazo de 15 (quinze) dias, a contar da notificação, para que comprove, perante o Tribunal (art. 214, inciso III, alínea "a", do Regimento Interno do TCU) , o recolhimento do débito ao Tesouro Nacional, nos termos da legislação em vigor:
	Data da ocorrência
	Valor original (R$) 

	08/02/2013
	19.371,55

	06/03/2013
	36.668,10

	26/04/2013
	20.749,30

	06/12/2013
	51.738,80

	31/12/2013
	62.465,10

9.3. aplicar à empresa Cariri Comercial e Construções Ltda. a multa prevista no art. 57 da Lei 8.443/1992, no valor de R$ 30.000,00 (trinta mil reais) , fixando-lhe o prazo de 15 (quinze) dias, a contar da notificação, para que comprove, perante o Tribunal (art. 214, inciso III, alínea "a", do RI/TCU) , o recolhimento da dívida ao Tesouro Nacional, atualizada monetariamente desde a data do presente Acórdão até a do efetivo recolhimento, caso paga após o vencimento, na forma da legislação em vigor;
9.4. autorizar, caso requerido, nos termos do art. 26 da Lei 8.443/1992 c/c o art. 217 do Regimento Interno/TCU, o parcelamento das dívidas em até 36 (trinta e seis) parcelas mensais e sucessivas, sobre as quais incidirão os correspondentes acréscimos legais (débito: atualização monetária e juros de mora; multa: atualização monetária) , esclarecendo à responsável que a falta de pagamento de qualquer parcela importará no vencimento antecipado do saldo devedor, sem prejuízo das demais medidas legais; 
9.5. autorizar, desde logo, nos termos do art. 28, inciso II, da Lei 8.443/1992, a cobrança judicial das dívidas, caso não atendida a notificação;
9.6. enviar cópia deste Acórdão à Procuradoria da República no Estado do Ceará, nos termos do § 7° do art. 209 do Regimento Interno/TCU, para a adoção das medidas que entender cabíveis, e ao Comando do Exército, para ciência.

Trata-se da Tomada de Contas Especial instaurada em razão de irregularidades detectadas em contrato celebrado para execução de obras no Hospital Geral de Fortaleza.

Segunda Câmara

Hospital Geral de Fortaleza (HGeF).

3. Responsáveis: Cariri Comercial e Construções Ltda. (03.626.305/0001-00); Clarissa Marinho Alencar (XXX.298.303-XX); Dário Luis Mallmann (XXX.903.660-XX); Kilmer Castelo Branco Mourão (XXX.397.983-XX); Marilac Paulino Gomes (XXX.629.053-XX); e Sebastião Mauro Venturi de Pina (XXX.875.656-XX).

13.1. Ministros presentes: Bruno Dantas (Presidente), Augusto Nardes e Aroldo Cedraz.
13.2. Ministros-Substitutos presentes: Marcos Bemquerer Costa (Relator) e André Luís de Carvalho.

MARCOS BEMQUERER

Cuidam os autos 	da Tomada de Contas Especial instaurada em razão de irregularidades detectadas na execução do Contrato 01/2012-HGeF, de 27/2/2012 (peça 91) , celebrado entre a União, por intermédio do Hospital Geral de Fortaleza (HGeF) , e a empresa Cariri Comercial e Construção Ltda., para, mediante o regime de empreitada por preço global, implementar serviços para a adequação do Centro Cirúrgico e Quimioterapia daquele hospital às normas da Agência Nacional de Vigilância Sanitária - Anvisa.
2.	As obras em tela contemplavam (peça 66, pp. 10 e 11) : serviços de demolição da edificação existente e de construção de novo empreendimento, com implementação de estruturas de concreto armado,  alvenarias, cobertura, esquadrias metálicas e de madeira, pisos (vinílico em manta, em granito e cerâmico) , instalações (elétricas, hidráulicas, sanitárias, de gases medicinais e de ar-condicionado) , forro de gesso acartonado, impermeabilização, pintura de paredes e de forros e cobertura com telha de fibrocimento (peça 66, p. 10 e 11) . 
3.	O Centro de Controle Interno do Exército certificou a irregularidade das contas (peça 241) e a autoridade ministerial atestou haver tomado conhecimento dessa conclusão (peça 10) .
4.                Nesta Corte de Contas, a Secretaria de Controle Externo de Tomada de Contas Especial - SecexTCE apresentou resumo do iter processual e empreendeu o exame técnico da matéria por meio da instrução inserta à peça 336, que reproduzo em parte e com ajustes de forma:
HISTÓRICO
"2. O Contrato 01/2012-HGeF, de 27/2/2012 (peça 91, p. 1-17) , resultou da Concorrência 1/2011, realizada no âmbito do HGeF entre 7 e 28/11/2011 (peça 65, p. 1-30) , culminando na contratação da empresa Cariri Comercial e Construção Ltda. (CNPJ - 03.626.305/0001-00) , objetivando a execução, mediante o regime de empreitada por preço global, de serviço de adequação do Centro Cirúrgico e Quimioterapia do hospital às normas da Anvisa e o atendimento às necessidades daquele hospital.
3. O Contrato 01/2012-HGeF, assinado em 27/2/2012 no valor de R$ 1.639.480,40 vigeria inicialmente até 25/8/2012 (peça 91, p. 1) . A execução iniciou-se depois da Ordem de Serviços do Serviço Regional de Obras (SRO/10ª RM) , em 5/3/2012, conforme relatos do Parecer Técnico 40/2016-SRO/10, de 6/6/2016 (anexo digital) . Houve um acréscimo financeiro de R$ 228.452,12, além de prorrogações de vigência do contrato, com base nos termos aditivos abaixo descritos:
3.1 O TA 1/2012 prorrogou o acordo de 26/8/2012 a 23/05/2013 (peça 96, p. 1-2) . 
3.2. O TA 2/2012, de 14/9/2012, objetivou acréscimos de 13,93% (R$ 228.452,12) ao contrato original, assegurado pela Nota de Empenho 2012NE800808, de 24/9/2012. Tempos depois, esse empenho foi integralmente cancelado pela paralisação da obra (peça 96, p. 3-4) . 
3.3. O TA 3/2013, de 20/5/2013 prorrogou o contrato 24/5/2013 a 17/2/2014 (peça 96, p. 5-6) .
3.4.  No TA 4/2013 o objeto consistiu em ajustes na planilha de preços da obra (replanilhamento) , sem alterações dos valores iniciais, ocorrendo alterações nos quantitativos dos itens licitados (peça 96, p. 7-8) . 
3.5. O TA 5/2014 prorrogou o contrato por mais 180 dias, de 17/2/2014 a 16/8/2014 (peça 96, p. 9-10) . 
4. No projeto inicial estimou-se o valor de R$ 1.854.415,72 para realização das obras, conforme planilha orçamentária de 28/6/2011 (peça 88) . Segundo consta nas Especificações Técnicas 028/2010 - SRO/10ª RM (Serviço Regional de Obras da 10ª Região Militar) , do Projeto Básico 56/2010 (peça 66) , os projetos executivos e de cálculo estrutural ficaram por conta da contratada, no total inicial de 4 projetos (peça 66, p. 19-20) , que seriam aprovados pelo SRO/10, depois de sua confecção. 
 (...) 
6. Resumidamente, o motivo para a instauração da presente tomada de contas especial decorreu do abandono da obra pela empreiteira, que culminou com a apuração de indícios de prejuízos diretos e indiretos causados pela contratada à Administração Militar e aplicação de multas contratuais, conforme verificado in loco no Relatório de Auditoria 28/2012 - 10ª ICFEx (RA 28/2012) e nas peças técnicas (peça 237, p. 56-60) . 
7. Em relação às obras realizadas antes da constatação de abandono, a empresa havia executado os seguintes serviços, comprovados com as respectivas notas fiscais (peça 237, p. 161; peça 121) :
	Nota Fiscal
	Valor (R$) 
	OB
	Data pgto.
	Ord. Despesa/Fiscal do contrato

	65, de 8/5/2012
	22.632,26
	800556
	22/05/2012
	Clarissa Marinho Alencar

	72, de 25/05/12
	15.890,43
	800640
	05/06/2012
	Clarissa Marinho Alencar

	95, de 09/07/12
	23.898,66
	800818
	27/07/2012
	Kilmer Castelo Branco Mourão

	100, de 25/07/12
	  5.741,12
	800924
	04/09/2012
	Kilmer Castelo Branco Mourão

	130, de 30/10/12
	27.454,23
	801162
	13/11/2012
	Kilmer Castelo Branco Mourão

	131, de 05/11/12
	29.954, 12
	801161
	13/11/2012
	Kilmer Castelo Branco Mourão

	133, de 26/11/12
	125.915,79
	801253
	14/12/2012
	Kilmer Castelo Branco Mourão

	137, de 11/12/12
	83.610,08
	801373
	29/12/2012
	Kilmer Castelo Branco Mourão

	146, de 22/01/13
	26.106,38
	800029
	08/02/2013
	Kilmer Castelo Branco Mourão

	149, de 07/02/13
	37.802,12
	800111
	06/03/2013
	Kilmer Castelo Branco Mourão

	154, de 05/04/13
	21.391,07
	800468
	26/04/2013
	Kilmer Castelo Branco Mourão

	199, de 30/10/13
	53.338,91
	801576
	06/12/2013
	Marilac Paulino Gomes

	209, de 18/12/13
	64.397,01
	801694
	31/12/2013
	Marilac Paulino Gomes

	233, de 05/06/14
	  9.429,09
	-
	-
	Clarissa Marinho Alencar

	TOTAL
	547.561,27
			
8. De acordo com o Relatório de Tomada de Contas Especial (peça 239, p. 85) , a distribuição do débito correspondia:
	Origem do débito
	Valor original (R$) 
	Data para atualização

	Multa moratória (cláusula 17.1, a, do Contrato 1/2012-HGeF) 
	130.716,75
	01/10/2013

	Multa compensatória (cláusula 17.2, b., do Contrato 1/2012-HGeF (cálculo à peça 125) 
	93.396,62
	18/06/2014

	Garantia expirada (valor decorrente da multa compensatória - em solidariedade com OD e fiscal de contrato (administrativo) 
	93.396,63
	18/02/2014

	Reparo do telhado da obra
	39.900,00
	11/11/2014

	Despesas médicas por encaminhamentos de pacientes da fisioterapia, no período de 17/1 a 26/2/2014
	40.727, 12
	17/01/2014

	Danos diretos - tela de nylon para proteção do canteiro de obras
	299,67
	15/12/2016

	Superfaturamento por quantidade dos serviços executados no canteiro de obras (34,9% dos pagamentos, considerando as compensações por serviços submedidos à época) 
	7.898,66
5.545,76
12.939,85
3.084,54
14.309,41
15.612,38
66. 775,67
44.436, 10
13.748,05
19.836,92
11.180,64
26.855,19
32.422,71
4.732,34
	22/05/2012
05/06/2012
27/07/2012
04/09/2012
13/11/2012
13/11/2012
14/12/2012
29/12/2012
08/02/2013
06/03/2013
26/04/2013
06/12/2013
31/12/2013
05/06/2014

	TOTAL
	701.607,20
	
9. Os responsáveis arrolados na fase interna (item 1, retro) foram devidamente comunicados, de acordo com as notificações abaixo e, diante da ausência de justificativas suficientes para elidir as irregularidades e da não devolução dos recursos, instaurou-se a tomada de contas especial.
	Responsáveis
	Notificação
	Recebimento
	Localização

	Dario Luis Mallmann 
 (CPF XXX.903.660-XX) 
	002/2018, de 18/5/2018
	30/5/2018
	Peça 238, p. 9-13

	Sebastião Mauro Venturi de Pina 
 (CPF XXX.875.656-XX) 
	001/2018, de 18/5/2018
	4/6/2018
	Peça 237, p. 182-183; peça 238, p. 1-3 e 5

	Clarissa Marinho Alencar 
 (CPF XXX.298.303-XX) 
	003/2018, de 18/5/2018
	18/5/2018
	Peça 238, p. 31-35

	Marilac Paulino Gomes (CPF 701.629.053- 00) 
	006/2018, de 29/8/2018
	14/9/2018
	Peça 2, p. 5

	Cariri Comercial e Construção Ltda. 
 (CNPJ 03.626.305/0001-00) 
	005/2018, de 18/5/2018
	28/5/2018
	Peça 238, p. 36-40

10. 	No Relatório de Tomada de Contas Especial 03/2018, datado de 15/6/2018 (peça 239, p. 69-93) , em que os fatos estão circunstanciados, a Comissão de Tomada de Contas Especial concluiu que o prejuízo importaria no valor original de R$ 701.607,20, imputando-se a responsabilidade aos agentes abaixo declinados: 
10.1. Responsável: Cariri Comercial e Construções Ltda. (CNPJ - 03.626.305/0001-00) .
Motivo da responsabilização: não pagou as multas contratuais pelo abandono da obra de que era responsável, por ter causado prejuízos pelo faturamento de serviços superior ao que efetivamente foi encontrado no canteiro de obras, por ter demolido e interditado a piscina da Fisioterapia do Hospital, assim prejudicando as atividades de saúde da OM, e por ter deixado a expensa da Unidade os custos com a proteção de parte do telhado sobre o canteiro de obras (peça 239, p. 91) .
10.2. Responsável: Dario Luis Mallmann (CPF XXX.903.660-XX) . 
Motivo da responsabilização: autorizou pagamentos de faturas com serviços cujas quantidades estavam abaixo das efetivamente realizadas, vinculados às notas fiscais 65, 72, 95, 100, 130, 131, 133, 137, 146, 149, 154, 199/2013 (notas fiscais à peça 124) , conforme consta das memórias de cálculos desta TCE (peça 237, p. 160-165; peça 239, p. 91) . 
10.3. Sebastião Mauro Venturi de Pina (CPF XXX.875.656-XX) .
Motivo da responsabilização: autorizou pagamentos de faturas com serviços cujas quantidades estavam abaixo das efetivamente realizadas, que se vincula às notas fiscais 209/2013 e 233/2014, e por ter deixado de executar o seguro garantia da Apólice 10.0775-0164150, vencida em 17/2/2014, conforme consta das memórias de cálculos desta TCE (peça 237, p. 160-165; peça 239, p. 91) . 
10.4. Responsável: Clarissa Marinho Alencar (CPF XXX.298.303-XX) .
Motivo da responsabilização: atestou o faturamento de serviços cujas quantidades estavam abaixo das efetivamente realizadas, que se vincula às notas fiscais 65, 72/2013 e 233/2014, onde constam suas atestações, conforme as memórias de cálculos desta TCE (peça 237, p. 160-165; peça 239, p. 91) .
11. Em 8/8/2018, o Centro de Controle Interno do Ministério do Exército/MD emitiu o relatório de auditoria (peça 244) , em concordância parcial com o relatório do tomador de contas, se posicionando no sentido de que deveria compor o rol de responsáveis a militar Marilac Paulino Gomes (CPF 701.629.053- 00) , em razão da seguinte motivação:
Motivo da responsabilização: ocupante da função de Fiscal do Contrato, à época do vencimento da apólice 10.0775-0164150 do seguro-garantia, deixou de tomar as providências necessárias para a execução da referida garantia, conforme manifestação da equipe da TCE, por intermédio do DIEx 1490-TCEI/IOICFEx, de 24/7/2018 (anexo 17) , em resposta a questionamento feito pelo CCIEx (peça 244, p. 23) .
11.1. Além disso, após a revisão do órgão de Controle Interno, o débito passou do valor original de R$ 701.607,20 para R$ 702.180,14 (peça 244, p. 23-24) , distribuído de forma individualizada por responsabilizado no Demonstrativo Financeiro do Débito (Anexi 20) .
11.2. O Certificado de Auditoria 06/2018, de 3/9/2018 (peça 241) e o Parecer do Dirigente do Órgão de Controle Interno 06/2018 (peça 243) concluíram pela irregularidade das presentes contas, com anuência no pronunciamento do Comandante do Exército de 6/9/2018 (peça 245) .
12. Em 29/10/2018, o ministro responsável pela área atestou haver tomado conhecimento das conclusões contidas no relatório e certificado de auditoria, bem como do parecer conclusivo do dirigente do órgão de controle interno manifestando-se pela irregularidade das contas e determinando o encaminhamento do processo ao Tribunal de Contas da União (peça 10) .
13. Na instrução preliminar (peça 246) concluiu-se pela necessidade de diligência, com fundamento nos arts. 10, § 1º, e 11 da Lei 8.443/1992 c/c o art. 157 do RI/TCU, ao Centro de Controle Interno do Ministério do Exército, para que, no prazo de 30 dias, contados da ciência da comunicação:
	a) esclarecesse sobre a procedência dos argumentos da defesa da Sra. Clarissa Marinho Alencar, Fiscal técnico da obra relacionada ao Contrato 01/2012-HGeE, de 27/2/2012 (peça 91) , que colocam dúvida a forma de cálculo do débito utilizada no Relatório de TCE à peça 239, p. 86, alegando, inclusive, não ter ocorrido superfaturamento, mas sim subfaturamento por quantidades (itens 37-45, retro) ;
	b) informasse se houve a retomada e conclusão das obras previstas no Contrato 01/2012-HGeE, de 27/2/2012 (peça 91) , indicando, em caso positivo, se houve reaproveitamento dos serviços anteriormente executados pela empresa Cariri Comercial e Construção Ltda. (CNPJ: 03.626.30510001-00) , indicando os valores inerentes aos serviços reaproveitados;
	c) definisse de forma precisa o débito e a conduta de cada responsável, levando em conta a metodologia de superfaturamento por quantidade referenciada na Portaria - Segecex 33, de 7/12/2012 (item 47, retro) ;
	d) enviasse as memórias de cálculo dos superfaturamentos, acompanhadas das medições e demais documentos utilizados nos cálculos, e outros elementos que considerasse úteis à composição do débito apurado nesta TCE.
14. A proposta contou com a anuência do titular da Secex-TCE (peça 7) , implementada por meio das comunicações processuais abaixo relacionadas:
I - Destinatário: Centro de Controle Interno do Exército
	Ofício/Edital
	Peça
	Endereço
	Situação
	AR

	Ofício 7024/2019-TCU/Seproc, de 8/10/2019
	250
	QGEx, Bloco I, 3º Andar, SMU - Setor Militar Urbano 70.630-904 - Brasília - DF
	15/10/2019
	251

15. As providências inerentes às comunicações processuais relacionadas ao Pronunciamento da Unidade foram concluídas com validade da ciência dos responsáveis, conforme atestado à peça 253.
16. O Centro de Controle Interno do Exército, por meio do Ofício 94-SAGEF/CCIEx, de 12/11/2019 (peça 252) , informou que, visando atender a solicitação em questão, encaminhou 'a documentação anexa', na qual estão expostas as manifestações relativas às letras a, b, c e d, do item 1., registrados no mencionado expediente. 
	I - procedência da defesa da Sra. Clarissa Marinho Alencar, fiscal técnico da obra relacionada ao Contrato 01/2012-HGeE, de 27/2/2012 (peça 91) , alegando não ter ocorrido superfaturamento, mas sim subfaturamento por quantidades.
17. Relata que para concluir pelo superfaturamento por quantidade, procedeu-se consoante a Portaria-Segecex 33, de 7/12/2012. Foram examinados os preços elaborados na fase interna da licitação, nos itens que foram possíveis. Com base na última planilha de medição (consolidada e obtida por intermédio do engenheiro apoiador) , estabeleceu-se plano de ação para avaliação e medições no canteiro de obras. Em face desses exames, anexo digital '14. Memória de Cálculos da TCE.3.2018', engenheiro civil elaborou o documento, anexo digital '12. DIEx 87- SRO.16.5.18 (Levantamento. Eng Civil) ', com planilhas em formato 'excel', onde constam serviços com superfaturamento de quantidades, assim como serviços subfaturados. Ao fazer as comparações de quantidades, com seus valores de origem, chegou-se a conclusão que indica superfaturamento de quantidade da ordem de 34,9%. Como não foram encontradas pela equipe e nem enviadas pelos agentes responsáveis todas as medições referentes aos pagamentos, resolveu-se responsabilizar a Sra. Clarissa Marinho Alencar somente pelas 1ª (R$ 22.632,26) , 2ª (R$ 15.890,43) e 14ª (R$ 9.429,09/Nota Fiscal 233) medições em que constam as assinaturas da [referida fiscal] nos autos da TCE 3/2018. Esta última medição consta do Parecer Técnico PT 19/2014 (fls. 127 dos autos da TCE 3/2018) , assinado pela fiscal de obra, enquanto que as demais assinaturas constam dos versos das Notas Fiscais 65 (fls. 100 a 101) e 72/2013 (fls. 102 a 103) . Para estas duas notas, não foram encontradas as medições individualizadas. A seguir, procedeu-se a aplicação dos 34,9% sobre o valor das 1ª, 2ª e 14ª medições. A responsabilização da Sra. Clarissa, só no percentual de 34,9%, visou conferir segurança na individualização da [sua] conduta, uma vez que foi comprovada de forma inequívoca por meio de prova documental (peça 254, p. 1-2) .
	II - retomada e conclusão das obras previstas no Contrato 01/2012-HGeE, de 27/2/2012 (peça 91) , indicando, em  caso positivo, se houve reaproveitamento dos serviços anteriormente executados pela empresa Cariri Comercial e Construção Ltda. (CNPJ: 03.626.30510001-00) .
18. Não houve a retomada da obra, conforme informam o DIEx 435-Fiscal/Gab Dir/HGeF, de 25 de outubro de 2019 e o DIEx 381-SRO/SSOMPIMA/10, de 4 de novembro de 2019 (peça 254, p. 5) .
 (...) 
	IV - memórias de cálculo dos superfaturamentos, acompanhadas das medições e demais documentos utilizados nos cálculos, e outros elementos que considerar úteis à composição do débito apurado nesta TCE.
20.	Encaminha-se nos anexos o arquivo '14. Memória de Cálculos da TCE', constando as memórias de cálculo solicitadas, que tinham sido enviadas originalmente, por meio de CD/ROM, anexo aos autos da fase interna da TCE 3/2018-10ª ICFEx. (peça 254, p. 7) . Tal documentação encontra-se à peça 237, p. 160-165 e peças 255-258.
21. Na instrução à peça 259, depois da análise circunstanciada dos elementos constantes dos autos, foram descartados os seguintes débitos atribuídos aos agentes responsabilizados pelos tomadores de contas: 
	Origem do débito
	Débito (R$) 
	Síntese da justificativa para exclusão do débito

	Multa moratória 
 (cláusula 17.1, a, do Contrato 1/2012-HGeF) 
 (peça 259, itens 26-30) 
	130.716,75
	Não há indicações de que as paralisações tenham decorrido de atos praticados exclusivamente pela empreiteira contratada, não lhe cabendo a imputação da multa prevista na cláusula, 17, item 17.1, a, do Contrato 1/2012-HgeF, pelo menos para efeito da composição do débito discutido nesta TCE.  

	Multa compensatória 
 (cláusula 17.2, b., do Contrato 1/2012-HgeF (peça 125) 
 (peça 259, itens 31-34) 
	93.396,62
	Nesse caso, em contraponto à inclusão no débito do valor correspondente à multa compensatória, conforme exposto no item 21 retro, verifica-se que o próprio relatório de TCE dá notícias no sentido de que os atrasos e a inexecução do contrato não se originaram de ações, ou omissões, exclusivamente praticadas pela empreiteira contratada.
Os relatos, a propósito, sinalizam várias desavenças entre as partes (contratante e contratada) que culminaram, ao final, no pedido da Cariri Comercial e Construção Ltda. de rescisão do contrato ocorrida em 17/6/2014 conforme registrado no Relatório de TCE (peça 239, p. 72, item 4) . Portanto, também não anuímos a proposta de débito decorrente de multa compensatória. 

	Garantia expirada (valor decorrente da multa compensatória - em solidariedade com OD e fiscal de contrato administrativo) .
 (peça 259, itens 35-37) 
	93.396,63
	O próprio relatório de TCE dá notícias no sentido de que os atrasos e a inexecução do contrato não se originaram de ações, ou omissões, exclusivamente praticadas pela empreiteira contratada. Aliás, na apólice do seguro garantia, tendo como segurado o HGF, consta que a seguradora ficaria isenta de responsabilidade na hipótese de descumprimento das obrigações do tomador decorrente de atos ou fatos de responsabilidade do segurado (peça 93, p. 3) . Ademais, deve-se ter em mente que o 'Seguro Garantia' tratou-se de relação jurídica pactuada entre a seguradora e o HGF, não havendo qualquer nexo/elo advindo do Contrato 001/2012, que pudesse ser associado à empreiteira Cariri Comercial e Construções Ltda. 

	Reparo do telhado da obra
 (peça 259, itens 38-39) 
	39.900,00
	Nesse caso, não ficou demonstrado que as despesas com a reconstrução do telhado demolido tivessem origem de ações, ou omissões, exclusivamente praticadas pela empreiteira contratada. Deve-se lembrar  que as obras consistiram na adequação do Centro Cirúrgico e Quimioterapia do HGF às normas da Anvisa, compreendendo, primeiramente, na demolição de parte do imóvel. As paralisações constantes prejudicaram a retomada das obras. O reparo do telhado por outra empresa decorreu de ato unilateral do hospital, sem qualquer ciência ou acompanhamento da empresa Cariri acerca dos custos.

	Despesas médicas por encaminhamentos de pacientes da fisioterapia, no período de 17/1 a 26/2/2014.
 (peça 259, itens 40-41) 
	40.727, 12
	A inclusão no débito do valor correspondente à estimativa de prejuízos decorrentes da transferência de pacientes não atendidos na fisioterapia, também não se mostra razoável, ou devido, tendo em vista não constar tal previsão em contrato, passível de discussão em processo de tomada de contas especial. É importante que se frise mais uma vez que não ficou claro que os atrasos e a inexecução do contrato tenham se originado de ações, ou omissões, exclusivamente praticadas pela empreiteira contratada. Ademais, deve-se notar que os serviços contratados pelo HgeF compunham-se, primeiramente, de serviços de demolições de alvenarias, de concretos, de cobertura, de esquadria, de piso, de forro (item 5, retro) . Neste caso, a gerência do Hospital deveria ter se precavido dos contratempos que já eram previstos com os serviços de demolições em seu planejamento.

	Danos diretos - tela de nylon para proteção do canteiro de obras.
 (peça 259, itens 42-43) 
	299,67
	Trata-se de valor com pouco impacto no contexto do débito e não há evidências conclusivas de que a paralisação das obras decorreu de culpa exclusiva da empresa.

22. Assim, remanesceu o débito decorrente do superfaturamento por quantidade dos serviços executados no canteiro de obras (34,9% dos pagamentos, considerando as compensações por serviços submedidos à época) , tendo-se concluído na instrução à peça 259 pela seguinte proposta de encaminhamento:
PROPOSTA DE ENCAMINHAMENTO
Diante do exposto, submetem-se os autos à consideração superior, propondo:
Realizar a citação, com fundamento nos arts. 10, § 1º, e 12, incisos I e II, da Lei 8.443/1992 c/c o art. 202, incisos I e II, do RI/TCU, dos responsáveis abaixo identificados, para que, no prazo de quinze dias, em decorrência das condutas praticadas, apresentem alegações de defesa e/ou recolham, ao cofre especificado, as quantias abaixo indicadas, atualizadas monetariamente a partir da respectiva data até o efetivo recolhimento, abatendo-se na oportunidade as quantias eventualmente ressarcidas, na forma da legislação em vigor, que gerou a irregularidade demonstrada a seguir:
Cariri Comercial e Construções Ltda. (CNPJ: 03.626.305/0001-00) , solidariamente com Clarissa Marinho Alencar (CPF XXX.298.303-XX) .
I - Irregularidade: superfaturamento de 34,9% em serviços executados, referente às notas fiscais NF 65, NF 72 e NF 233, emitidas pela empresa Cariri Comercial e Construções Ltda.
II - Condutas:
II.a - Conduta de Clarissa Marinho Alencar: atestar as notas fiscais NF 65, NF 72 e NF 233 emitidas pela empresa Cariri Comercial e Construções Ltda., com superfaturamento.
II.b - Conduta da empresa Cariri Comercial e Construções Ltda.: receber pela execução de serviços com superfaturamento de 34,9%, referente às notas fiscais NF 65, NF 72 e NF 233.
III - Nexo de causalidade: o ateste e recebimento por serviços superfaturados causaram prejuízos aos cofres da União.
IV - Débito:
	Data da ocorrência
	Valor original (R$) 
	Débito/Crédito

	22/05/2012
	7.898,66
	D

	05/06/2012
	5.545,76
	D

	05/06/2014
	3.290,75
	D

Cariri Comercial e Construções Ltda. (CNPJ: 03.626.305/0001-00) , solidariamente com Marilac Paulino Gomes (CPF 701.629.053- 00) .
I - Irregularidade: superfaturamento em serviços executados referentes às notas fiscais NF 199 e 209, emitidas pela empresa Cariri Comercial e Construções Ltda.
II - Condutas:
II.a. Conduta de Marilac Paulino Gomes (CPF XXX.629.053-XX) : atestar as notas fiscais NF 199 e 209 emitidas pela empresa Cariri Comercial e Construções Ltda., com superfaturamento.
II.b. Conduta da empresa Cariri Comercial e Construções Ltda.: receber pela execução de serviços com superfaturamento referente às notas fiscais NF 199 e 209.
III - Nexo de causalidade: o ateste e recebimento por serviços superfaturados causaram prejuízos aos cofres da União.
IV - Débito:
	Data da ocorrência
	Valor original (R$) 
	Débito/Crédito

	06/12/2013
	26.855,19
	D

	31/12/2013
	32.422,71
	D

Responsáveis: Cariri Comercial e Construções Ltda. (CNPJ: 03.626.305/0001-00) , solidariamente com Kilmer Castelo Branco Mourão (CPF XXX.397.983-XX) .
I - Irregularidade: superfaturamento nos serviços prestados inerentes às notas fiscais emitidas pela empresa Cariri Comercial e Construções Ltda.
II - Condutas: 
II.a. Conduta de Kilmer Castelo Branco Mourão (CPF XXX.397.983-XX) : atestar as notas fiscais emitidas pela empresa Cariri Comercial e Construções Ltda., com superfaturamento.	
II.b. Conduta da empresa Cariri Comercial e Construções Ltda.: receber pela execução de serviços com superfaturamento.
III - Nexo de causalidade: o ateste e recebimento por serviços superfaturados causaram prejuízos aos cofres da União.
IV - Débito:
	Data da ocorrência
	Valor original (R$) 
	Débito/Crédito

	27/07/2012
	12.939,85
	D

	04/09/2012
	3.084,54
	D

	13/11/2012
	14.309,41
	D

	13/11/2012
	15.612,38
	D

	14/12/2012
	66.775,67
	D

	29/12/2012
	44.436,10
	D

	08/02/2013
	13.748,05
	D

	06/03/2013
	19.836,92
	D

	26/04/2013
	11.180,64
	D

Evidências: Contrato 01/2012-HGeF, de 27/2/2012 (peça 91, p. 1-17) , Relatório de Tomada de Contas Especial (peça 239, p. 85) , Parecer Técnico 40/2016-SRO/10 (peça 237, p. 69-77) , Parecer Técnico 43/2016 - SRO/10 (peça 237, p. 78-87) , Notas fiscais emitidas pela empresa Cariri Comercial e Construções Ltda. (peça 237, p. 102-128; peças 121-124) .
V - Normas infringidas: cláusulas primeira e quarta, itens 4.1.10, 4.1.28, 4.1.29, do Contrato 01/2012-HGeF, de 27/2/2012 (peça 91, p. 1-17) .
23. A proposta contou com a anuência dos titulares da Secex/D4 e da Secex/TCE (peças 260-261) , com a autorização do Relator (peça 262) , implementada pelas seguintes comunicações processuais:
Responsável: Clarissa Marinho Alencar
	Comunicação: Ofício 19244/2020- Secomp-4 (peça 268) 
Data da Expedição: 26/5/2020
Data da Ciência: 29/5/2020 (peça 271) 
Nome do advogado/procurador: Amanda Gouveia Moura
Observação: resposta à peça 274.

Responsável: Kilmer Castelo Branco Mourão
	Comunicação: Ofício 19246/2020- Secomp-4 (peça 270) 
Data da Expedição: 26/5/2020
Data da Ciência: 1/6/2020 (peça 273) 
Observação: resposta à peça 284, 285, 286, 287, 288, 289.

Responsável: Cariri Comercial e Construções Ltda.
	Comunicação: Ofício 35937/2020-TCU/Seproc (peça 307) 
Data da Expedição: 13/7/2020
Data da Ciência: não houve. Destinatário não retirou objeto no prazo (peça 331) 
Nome do recebedor: não houve.
Observação: Ofício enviado para o endereço resultante de pesquisas nos Sistemas Corporativos do TCU, extraído da Base de Dados da Receita Federal do Brasil - CNPJ, RENACH (peça 303) .

	Comunicação: Ofício 19243/2020-TCU/Seproc (peça 267) 
Data da Expedição: 20/5/2020
Data da Ciência: Não houve - AR com anotação de mudou-se (peça 272) 
Nome do recebedor: não houve.
Observação: Ofício enviado para o endereço resultante de pesquisas nos Sistemas Corporativos do TCU, extraído da Base de Dados da Receita Federal do Brasil - Data de atualização: 30/4/2020 (peça 263) .

	Comunicação: Edital 1060/2020- Secomp-4 (peça 305) 
Data da Expedição: 5/8/2020
Data da Ciência: 7/8/2020 (peça 308) 
Observação: não houve resposta.

Responsável: Marilac Paulino Gomes
	Comunicação: Ofício 50500/2020- Secomp-4 (peça 318) 
Data da Expedição: 22/9/2020
Data da Ciência: 7/10/2020 (peça 320) 
Nome do advogado/procurador: Isabel Cristina Oliveira dos Santos 
Observação: resposta às peças 323, 324, 325, 326, 327, 328, 329, 330.

24. Conforme Despacho de peça 333 as providências inerentes às comunicações processuais foram concluídas. 
25. Transcorrido o prazo regimental, os responsáveis Clarissa Marinho Alencar, Kilmer Castelo Branco Mourão e Marilac Paulino Gomes apresentaram alegações de defesa, enquanto a sociedade empresária Cariri Comercial e Construções Ltda., permaneceu silente, devendo ser considerada revel, nos termos do art. 12, § 3º, da Lei 8.443/1992.
26. A seguir, na Seção 'Exame Técnico' serão examinadas as alegações de defesa dos responsáveis acima qualificados, bem como a revelia da sociedade empresária Cariri Comercial e Construções Ltda.
ANÁLISE DOS PRESSUPOSTOS DE PROCEDIBILIDADE DA IN/TCU 71/2012
Prejuízo ao Contraditório e Ampla Defesa
27. Verifica-se que não houve o transcurso de mais de dez anos desde o fato gerador sem que tenha havido a notificação dos responsáveis pela autoridade administrativa federal competente (art. 6º, inciso II, c/c art. 19 da IN/TCU 71/2012, modificada pela IN/TCU 76/2016) , uma vez que o fato gerador das irregularidades sancionadas ocorreu no período de vigência do Contrato 01/2012-HGeF (27/2/2012 a 16/8/2014, item 3, retro) , e os responsáveis foram notificados sobre as irregularidades pela autoridade administrativa competente entre maio e junho de 2018 (item 9, retro) .
Valor de Constituição da TCE 	
28. Verifica-se, ainda, que o valor atualizado do débito apurado (sem juros) em 1º/1/2017 é superior ao limite mínimo de R$ 100.000,00, na forma estabelecida conforme os arts. 6º, inciso I, e 19 da IN/TCU 71/2012, modificada pela IN/TCU 76/2016.
29. Informa-se que não foi encontrado débito imputável aos responsáveis em outros processos em tramitação no Tribunal.
EXAME TÉCNICO
Da validade das notificações
30. Preliminarmente, cumpre tecer breves considerações sobre a forma como são realizadas as comunicações processuais no TCU. A esse respeito, destacam-se o art. 179, do Regimento Interno do TCU (Resolução 155, de 4/12/2002) e os arts. 3º e 4º, inciso III, § 1º, da Resolução TCU 170, de 30 de junho de 2004, in verbis:
	Regimento Interno do TCU
'Art. 179. A citação, a audiência ou a notificação, bem como a comunicação de diligência, farse-ão:
I - mediante ciência da parte, efetivada por servidor designado, por meio eletrônico, fac-símile, telegrama ou qualquer outra forma, desde que fique confirmada inequivocamente a entrega da comunicação ao destinatário;
II - mediante carta registrada, com aviso de recebimento que comprove a entrega no endereço do destinatário;
III - por edital publicado no Diário Oficial da União, quando o seu destinatário não for localizado.'
Resolução TCU 170, de 30 de junho de 2004
Art. 3º As comunicações serão dirigidas ao responsável, ou ao interessado, ou ao dirigente de órgão ou entidade, ou ao representante legal ou ao procurador constituído nos autos, com poderes expressos no mandato para esse fim, por meio de:
I - correio eletrônico, fac-símile ou telegrama;
II - servidor designado;
III - carta registrada, com aviso de recebimento;
IV - edital publicado no Diário Oficial da União, quando o seu destinatário não for localizado, nas hipóteses em que seja necessário o exercício de defesa.
Art. 4º. Consideram-se entregues as comunicações:
I - efetivadas conforme disposto nos incisos I e II do artigo anterior, mediante confirmação da ciência do destinatário;
II - realizadas na forma prevista no inciso III do artigo anterior, com o retorno do aviso de recebimento, entregue comprovadamente no endereço do destinatário;
III - na data de publicação do edital no Diário Oficial da União, quando realizadas na forma prevista no inciso IV do artigo anterior.
§ 1º O endereço do destinatário deverá ser previamente confirmado mediante consulta aos sistemas disponíveis ao Tribunal ou a outros meios de informação, a qual deverá ser juntada ao respectivo processo.'
31. Bem se vê, portanto, que a validade da citação via postal não depende de que o aviso de recebimento seja assinado pelo próprio destinatário da comunicação, o que dispensa, no caso em tela, a entrega do AR em 'mãos próprias'. A exigência da norma é no sentido de o Tribunal verificar se a correspondência foi entregue no endereço correto, residindo aqui a necessidade de certeza inequívoca. 
32. Não é outra a orientação da jurisprudência do TCU, conforme se verifica dos julgados a seguir transcritos:
'São válidas as comunicações processuais entregues, mediante carta registrada, no endereço correto do responsável, não havendo necessidade de que o recebimento seja feito por ele próprio (Acórdão 3648/2013-TCU-Segunda Câmara, Relator Min. José Jorge) ;
É prescindível a entrega pessoal das comunicações pelo TCU, razão pela qual não há necessidade de que o aviso de recebimento seja assinado pelo próprio destinatário. Entregandose a correspondência no endereço correto do destinatário, presume-se o recebimento da citação. (Acórdão 1019/2008-TCU-Plenário, Relator Min. Benjamin Zymler) ;
As comunicações do TCU, inclusive as citações, deverão ser realizadas mediante Aviso de Recebimento - AR, via Empresa Brasileira de Correios e Telégrafos, bastando para sua validade que se demonstre que a correspondência foi entregue no endereço correto. (Acórdão 1526/2007-TCU-Plenário, Relator Min. Aroldo Cedraz) .'
33. A validade do critério de comunicação processual do TCU foi referendada pelo Supremo Tribunal Federal, nos termos do julgamento do MS-AgR 25.816/DF, por meio do qual se afirmou a desnecessidade da ciência pessoal do interessado, entendendo-se suficiente a comprovação da entrega do 'AR' no endereço do destinatário:
'Ementa: Agravo Rregimental. Mandado de Segurança. Desnecessidade de intimação pessoal das decisões do Tribunal de Contas da União, art. 179 do Regimento Interno do TCU. Intimação do ato impugnado por carta registrada, iniciado o prazo do art. 18 da Lei 1.533/51 da data constante do aviso de recebimento. Decadência reconhecida. Agravo improvido.
O envio de carta registrada com aviso de recebimento está expressamente enumerado entre os meios de comunicação de que dispõe o Tribunal de Contas da União para proceder às suas intimações.
O inciso II do art. 179 do Regimento Interno do TCU é claro ao exigir apenas a comprovação da entrega no endereço do destinatário, bastando o aviso de recebimento simples'. 
Da revelia da empresa Cariri Comercial e Construção Ltda. (CNPJ - 03.626.305/0001-00) .
34. No caso vertente, a citação da empresa Cariri Comercial e Construção Ltda. (CNPJ - 03.626.305/0001-00) se deu em endereços provenientes de pesquisas de endereços realizadas pelo TCU (vide parágrafos acima) , porquanto, devido ao insucesso de realizar a citação em endereços constantes na base de dados da Receita custodiada pelo TCU, buscou-se a notificação em endereços provenientes das bases de dados públicas custodiadas pelo TCU (Renach) e das bases de dados do próprio TCU. 
35. A entrega dos ofícios citatórios nesses endereços não se consolidou de modo que a empresa foi citada por intermédio do Edital 1060/2020-Secomp-4 (peça 305) , com data de expedição em 5/8/2020 e ciência presumida em 7/8/2020 (peça 308) .
36. Nos processos do TCU, a revelia não leva à presunção de que seriam verdadeiras todas as imputações levantadas contra os responsáveis, diferentemente do que ocorre no processo civil, em que a revelia do réu opera a presunção da verdade dos fatos narrados pelo autor (Acórdão 1009/2018-TCU-Plenário, Relator Min. Bruno Dantas; 2369/2013 - TCU - Plenário, Relator Min. Benjamin Zymler e 2449/2013 - TCU - Plenário, Relator Min. Benjamin Zymler) . Dessa forma, a avaliação da responsabilidade do agente não pode prescindir da prova existente no processo ou para ele carreada. 
37. Ao não apresentar sua defesa, a responsável deixou de produzir prova da regular aplicação dos recursos sob sua responsabilidade, na medida em que era a empresa contratada para a prestação de serviço de adequação do Centro Cirúrgico e Quimioterapia daquele hospital às normas da Agência Nacional de Vigilância Sanitária (Anvisa) .  
38. Mesmo as alegações de defesa não sendo apresentadas, considerando o princípio da verdade real que rege esta Corte, procurou-se buscar, em manifestações da responsável na fase interna desta Tomada de Contas Especial, se havia algum argumento que pudesse ser aproveitado a seu favor. 
39. Os argumentos apresentados na fase interna (peça 125, p. 13; peça 126, p. 56, 92, 148) não elidem as irregularidades apontadas.
Alegações de defesa de Marilac Paulino Gomes (CPF 701.629.053- 00) .
Argumentos
40. Alega que assumiu os encargos de Fiscal do Contrato Substituta, dentro da esfera de atribuições que lhe cabia, passando a exercer o ônus cumulativamente com as funções que já desempenhava na atividade finalística de Chefe de Farmácia. Assumiu os encargos de Fiscal de Contrato Substituto no período de 24 de maio de 2013 a 17 de fevereiro de 2014. Acrescenta que somente assumiria tarefas inerentes ao acompanhamento e fiscalização do Termo de Contrato 01/2012-HGeF, caso fosse necessária a substituição da Fiscal Titular Cap. Mônica (peça 323, p. 3) .
41. Assim, assumiu o encargo de fiscal do contrato em substituição à Cap. Mônica, afastada de suas atividades no dia 5 de setembro de 2013 para realizar curso de aperfeiçoamento na cidade do Rio de Janeiro-RJ (peça 323, p. 4) .
42. Nessa condição, assinou duas notas fiscais - Notas Fiscais 199 e 209 - que deveriam, mas não foram atestadas pelo fiscal de obras, assegurando que as obrigações da empresa foram cumpridas (peça 323, p. 6) .
43. Alega que não caberia ao fiscal de contrato realizar as medições, verificar se os preços praticados na planilha analítica e no cronograma financeiro estavam dentro daqueles praticados no mercado, e tampouco, verificar se ocorria superfaturamento por hiper dimensão de quantitativos, inicialmente previstos e descumpridos pela contratada, com ou sem ciência do fiscal de obra (peça 323, p. 7) .
44. Ressalva que não poderia prever/antever que as notas fiscais estariam superfaturadas por quantitativos, pois estas ações não estavam a ela afetas como Fiscal Administrativo de Contrato. Era tarefa do Fiscal Técnico, Oficial especializado pertencente ao Quadro Técnico de Engenheiros credenciados do SRO/10, o dever de efetuar, regularmente, as medições para apurar efetivamente o que fora realizado pela contratada, conforme já demonstrado no relatório de acompanhamento completo atinente ao Termo de Contrato 001/2012 - Serviço de Adequação do Centro Cirúrgico e Quimioterapia do HGeF, promovido pela Diretoria de Obras Militares - DOM (peça 323, p. 14) .
45. Em síntese, a defesa alega que o assentamento da assinatura do fiscal do contrato nas notas fiscais, sem o assentamento da Fiscal de Obra, não pode ser motivação para responsabilizá-la pela liquidação e pelo pagamento da despesa. Não possui o Fiscal Administrativo de Contrato o dever de agir, mensurando as notas fiscais referentes às fases da obra em curso, cabendo ao fiscal de obra, Oficial Engenheiro, para este fim designado a tarefa com a devida expertise (peça 323, p. 14) .
46. Ao final, a defesa pede sustentação oral e requer (peça 323, p. 15-16) .
46.1. Que seja reformada a matriz de responsabilização retirando daquele quadro a Sra. Marilac Paulino Gomes, por não ter contribuído em nada para a existência de irregularidade na execução do Termo de Contrato 01/2012-HGeF, quando desempenhava os encargos de Fiscal Administrativo do Contrato;
46.2. Que se exclua do Relatório de Informações Complementares a conduta da Sra. Marilac Paulino Gomes, que supostamente teria atestado notas fiscais emitidas pela contratada eivadas de superfaturamento; 
46.3. A intimação da citada, bem como de sua procuradora, para caso queira exercer a ampla defesa, ter ciência da conclusão da instrução do feito junto a essa Egrégia Corte de Contas, realizar sustentação oral.
Análise das Alegações de defesa de Marilac Paulino Gomes (CPF 701.629.053- 00) .
47. A responsável acima qualificada foi citada para apresentar alegações de defesa acerca das seguintes irregularidade e conduta:
I - Irregularidade: superfaturamento em serviços executados referentes às notas fiscais NF 199 e 209, emitidas pela empresa Cariri Comercial e Construções Ltda.
II - Conduta: atestar as notas fiscais NF 199 e 209 emitidas pela empresa Cariri Comercial e Construções Ltda., com superfaturamento.
48. Realmente, ao fiscal de obra, e não ao fiscal do contrato, em regra, cumpre a tarefa de avaliar e atestar as medições dos serviços realizados.
49. As funções do fiscal de obra e do fiscal de contrato se complementam e são primordiais para os procedimentos de liquidação e pagamento dos serviços. É controle essencial que a administração exerce sobre o contratado, o qual propicia aos gestores informações acerca do cumprimento do cronograma das obras e a conformidade da quantidade e qualidade contratadas e executadas (cf. Acórdão 4593/2010-TCU-Segunda Câmara, Relator Ministro José Jorge) .
50. No entanto, o fiscal de contrato assume a responsabilidade quando atesta o recebimento de determinado serviço descrito nos documentos fiscais [notas fiscais] caso não tenham sido atestadas pelo fiscal de obra as medições respectivas.
51. As Notas fiscais emitidas pela empresa Cariri Comercial e Construções Ltda. encontram-se na peça 237 (p. 102-128) e nas peças 121-124. É possível visualizar o atesto de Marilac Paulino Gomes nas Notas Fiscais 199 e 209 emitidas pela empresa Cariri Comercial e Construções Ltda. (peça 237, p. 124-127) .
52. Não obstante as evidências de que a Sra. Marilac tenha declarado o recebimento de serviços medidos, sem a confirmação de efetiva execução, a análise de sua conduta será complementada com a análise das alegações de defesa da Sra. Clarissa Marinho Alencar, mais bem elaborada tecnicamente e enriquecida com documentos contestando os apontamentos da equipe de tomada de contas especial.
Alegações de defesa de Kilmer Castelo Branco Mourão (CPF XXX.397.983-XX) 
Argumentos
53. A defesa segue a mesma linha de argumentos da defesa da Sra. Marilac e, em síntese, argumenta que:
53.1. Na condição de Fiscal de Contrato do Termo de Contrato 01/2012-HGeF, atuou com a lisura e o zelo esperado pela sociedade. Os argumentos que tentam imputar-lhe culpa ou dolo por possíveis danos ao erário são frágeis e carecem de provas com a devida robustez, além de não refletirem a dinâmica dos fatos ocorridos, quando da execução contratual de adequação do Centro Cirúrgico e Quimioterapia do HGeF.
53.2. O assentamento da assinatura do Fiscal do Contrato nas notas fiscais, sem o assentamento da Fiscal de Obra, não pode ser motivação para responsabilizá-lo pela liquidação e pelo pagamento da despesa. Não possui o Fiscal Administrativo de Contrato o dever de agir, mensurando as Notas Fiscais referentes às fases da Obra em curso, quando existia uma Fiscal de Obra, Oficial Engenheira para este fim designada a proceder tal tarefa com a devida expertise.
54. Ao final, a defesa pede sustentação oral e requer (peça 284, p. 17-18) .
54.1. Que seja reformada a matriz de responsabilização, retirando-se daquele quadro o Sr. Kilmer Castelo Branco Mourão, por não ter contribuído em nada para a existência de irregularidade na execução do Termo de Contrato 01/2012-HGeF, quando desempenhava os encargos de Fiscal Administrativo do Contrato.
54.2. Que se exclua do Relatório de Informações Complementares a conduta do Sr. Kilmer Castelo Branco Mourão, que supostamente teria atestado notas fiscais emitidas pela contratada eivadas de superfaturamento. 
54.3. A intimação da citada, bem como de sua procuradora, para caso queira exercer a ampla defesa, ter ciência da conclusão da instrução do feito junto a essa Egrégia Corte de Contas, realizar sustentação oral.
Análise das alegações de defesa de Kilmer Castelo Branco Mourão (CPF XXX.397.983-XX) 
55. O responsável acima qualificado foi citado para apresentar alegações de defesa acerca das seguintes irregularidade e conduta:
I - Irregularidade: superfaturamento nos serviços prestados inerentes às notas fiscais emitidas pela empresa Cariri Comercial e Construções Ltda.
II - Conduta: atestar as notas fiscais emitidas pela empresa Cariri Comercial e Construções Ltda., com superfaturamento.	
56. Importante repetir que ao fiscal de obra, e não ao fiscal do contrato, em regra, cumpre a tarefa de avaliar e atestar as medições dos serviços realizados.
57. No entanto, o fiscal de contrato assume a responsabilidade quando atesta o recebimento de determinado serviço descrito nos documentos fiscais [notas fiscais] caso não tenham sido atestadas pelo fiscal de obra as medições respectivas.
58. As Notas fiscais emitidas pela empresa Cariri Comercial e Construções Ltda. encontram-se na peça 237 (p. 102-128) e nas peças 121-124. É possível visualizar o atesto de Kilmer Castelo Branco Mourão nas notas fiscais indicadas, emitidas pela empresa Cariri Comercial e Construções Ltda. (peça 237, p. 124-127) .
59. Não obstante as evidências de que o Sr. Kilmer declarou o recebimento de serviços medidos, sem a confirmação de efetiva execução, a análise de sua conduta será complementada com a análise das alegações de defesa da Sra. Clarissa Marinho Alencar, mais bem elaborada tecnicamente e enriquecida com documentos contestando os apontamentos da equipe de tomada de contas especial.
Alegações de defesa de Clarissa Marinho Alencar (CPF XXX.298.303-XX) .
Argumentos
60. A defesa alega fragilidade dos indícios da existência de medições de serviços com quantitativos maiores que os executados, visto que os pretensos indícios de irregularidade nos pagamentos a maior das medições padecem de total falta de consistência (peça 274, p. 2) .
61. Salienta que a Equipe da Tomada de Contas cometeu grave erro ao adotar o método de distribuição linear do valor do suposto pagamento a maior, entre as quatorze (14) medições contratuais efetuadas. Para definir os pagamentos a maior individualizados por medição e, em consequência, as responsabilidades em cada um dos fiscais, aplicou, erroneamente, o percentual encontrado de 34,9% sobre o valor de cada uma das quatorze medições (peça 274, p. 3) .
62. Segundo a defesa, mesmo que fosse provada a existência do superfaturamento global de R$ 190.992,85, ainda assim seria preciso detalhar a contribuição individual de cada medição na formação do valor total, como forma de evitar injustiças na responsabilização dos agentes e precisar a data do pagamento de cada parcela, para efeito da atualização dos valores monetários da restituição dos pagamentos a maior (peça 274, p. 3) .
63. Assinala que a análise individual das medições 1, 2 e 14, a que correspondem as três únicas notas fiscais por ela certificadas, leva a resultados totalmente diferentes dos resultados apontados pela Equipe da TCE (peça 274, p. 3) .
64. Ao final, depois de demonstrar mediante cálculos contábeis e financeiros a inexistência de superfaturamento - demonstração a ser objeto de análise - a defendente requer a retirada de seu nome da matriz de responsabilização (peça 274, p. 7) .
Análise das alegações de defesa de Clarissa Marinho Alencar (CPF XXX.298.303-XX) . 
65. A responsável acima qualificada foi citada para apresentar alegações de defesa acerca das seguintes irregularidade e conduta:
I - Irregularidade: superfaturamento de 34,9% em serviços executados, referente às notas fiscais NF 65, NF 72 e NF 233, emitidas pela empresa Cariri Comercial e Construções Ltda.
II - Conduta: atestar as notas fiscais NF 65, NF 72 e NF 233 emitidas pela empresa Cariri Comercial e Construções Ltda., com superfaturamento.
66. Importante salientar, mais uma vez, que ao fiscal de obra, e não ao fiscal do contrato, em regra, cumpre a tarefa de avaliar e atestar as medições dos serviços realizados.
67. Deve-se relembrar, ainda, que o registro da fiscalização de obra pública é ato vinculado, fundamental para procedimentos de liquidação e pagamento dos serviços. É controle essencial que a administração exerce sobre o contratado, o qual propicia aos gestores informações acerca do cumprimento do cronograma das obras e a conformidade da quantidade e qualidade contratadas e executadas (cf. Acórdão 4593/2010-TCU-Segunda Câmara, Relator Ministro José Jorge) .
68. A Sra. Clarissa Marinho Alencar alega, em síntese, que não há base técnica para quantificar o superfaturamento de toda a obra tendo por referência apenas três medições. Alega, ainda, que nas medições por ela atestadas, ao contrário dos tomadores de contas, houve subfaturamento dos serviços realizados e medidos.
69. Segundo a defendente nas medições 1, e 14, conseguiu uma economia de R$ 4.557,23 em favor do Erário, com base na lógica de cálculo dos tomadores de contas, qual seja, aplicar linearmente o percentual de 34,9% em todas as medições a fim de apurar o valor do débito (peça 274, p. 7) . 
70. Estamos tendentes a aceitar as alegações de defesa da Sra. Clarissa e passamos a expressar os motivos, alguns coincidentes com os argumentos por ela expostos, outros com base na tese, que antecipamos, de que, por mais que se tenha esforçado, o relatório de TCE não traz elementos seguros para formar convicção de que o superfaturamento por quantidade nas obras de reforma do Hospital Geral de Fortaleza (HGeF) possa ser cobrado em solidariedade dos fiscais de obra/contrato com a empreiteira e da forma como calculado pela equipe de TCE.
71. Segundo o Roteiro de Auditoria de Obras Públicas (página 61) , aprovado pela Portaria Segecex 33, de 7/12/2012, o superfaturamento por quantidade refere-se ao dano ao erário decorrente da medição e pagamento de quantidades superiores às efetivamente executadas ou fornecidas. Pode envolver também o pagamento de serviços em duplicidade ou o pagamento de serviços não executados. 
72. Para o cálculo desse tipo de superfaturamento, faz-se o somatório das diferenças entre os quantitativos medidos e os levantados em campo, multiplicadas pelos respectivos preços pagos. Considerando que foram realizadas 14 medições, o cálculo deveria partir da décima quarta medição acumulada, confrontada com os quantitativos levantados em campo.
73. Ainda que se admita como verdadeiros os valores apurados pela equipe de TCE (peça 237, p. 162) , assiste razão a Sra. Clarissa quando argumenta que não é correto lançar sobre todas as medições [no total de 14] linearmente o percentual de 34,9% de superfaturamento, visto que, objetivamente, não se pode precisar, em função da ausência das outras medições anteriores [à medição 14], quanto cada fiscal mediu em cada medição de determinado serviço. 
74. Enfim, o cálculo de superfaturamento por quantidade permite confrontar o quantitativo medido com o quantitativo realizado [levantado em campo] a partir da última medição acumulada, mas não dá suporte a que se defina o débito e individualize o responsável quando mais de uma pessoa atuou como fiscal.
75. Apenas para materializar o raciocínio acima, tomemos como exemplo os seguintes serviços exemplos no quadro abaixo, em relação aos dois serviços monetariamente mais expressivos de cada planilha (peças 208 e 214) :
	Planilha A - Centro Cirúrgico

	Item
	Descrição
	Valor pago (R$) 
	Medido/TCE (R$) 
	Diferença (R$) 

	3
	Mão de obra indireta
	40.000,00
	21.120,00
 (Peça 274, p. 40) 
	18.880,00

	18
	Pisos, soleiras, degraus
	84.110,27
	26.417,79
	57.692,48

	Planilha B - Setor de Quimioterapia

	Item
	Descrição
	Valor pago (R$) 
	Medido/TCE (R$) 
	Diferença (R$) 

	3
	Mão de obra indireta
	4.752,00
	0
	4.752,00

	15
	Pisos, soleiras, degraus
	33.498,27
	0
	33.498,27

	Planilha C - Setor de Marcação de Cirurgias

	Item
	Descrição
	Valor pago (R$) 
	Medido/TCE (R$) 
	Diferença (R$) 

	1
	Serviços Técnicos
	1.458,45
	2.547,01
	 (1.088,56) 

	3
	Mão de obra indireta
	2.217,00
	0
	2.217,00

76. Na Planilha A - Centro Cirúrgico, a equipe de TCE entendeu que foram pagos R$ 40.000,00 em serviços de mão de obra indireta, com a previsão de 1.000 horas de engenheiro e 2.000 horas de mestre de obras, mas realizado o equivalente a R$ 21.120,00, correspondendo a 528 horas de engenheiro/arquiteto e 1.056 horas de mestre de obras (peça 258, p. 1) . Na Planilha B - Setor de Quimioterapia e Planilha C - Setor de Marcação de Consultas, segundo a equipe de TCE, foram pagos valores sem que houvesse a realização dos serviços correspondentes.
77. O quadro abaixo, extraído da memória de cálculo da equipe de TCE (peça 208) , mostra mensalmente a distribuição dos serviços medidos nas 14 medições.
	Medição
	Descrição do item
	Medido
		
		3.1: engenheiro/arquiteto
3.2: mestre de obras
	Planilha A
	Planilha B
	Planilha C

	01
	3.1
	105,60
	0,00
	0,00

		3.2
	211,20
	0,00
	0,00

	02
	3.1
	0,00
	0,00
	0,00

		3.2
	0,00
	0,00
	0,00

	03
	3.1
	89,76
	66,60
	29,60

		3.2
	179,52
	133,20
	65,12

	04
	3.1
	0,00
	0,00
	0,00

		3.2
	0,00
	0,00
	0,00

	05
	3.1
	300,00
	23,40
	10,40

		3.2
	600,00
	46,80
	22,88

	06
	3.1
	0,00
	0,00
	0,00

		3.2
	0,00
	0,00
	0,00

	07
	3.1
	160,00
	28,80
	22,80

		3.2
	320,00
	57,60
	28,16

	08
	3.1
	0,00
	0,00
	0,00

		3.2
	0,00
	0,00
	0,00

	09
	3.1
	0,00
	0,00
	0,00

		3.2
	0,00
	0,00
	0,00

	10
	3.1
	88,00
	0,00
	0,00

		3.2
	176,00
	0,00
	0,00

	11
	3.1.
	88,00
	0,00
	0,00

		3.2
	176,0
	0,00
	0,00

	12
	3.1
	88,00
	0,00
	0,00

		3.2
	176,00
	0,00
	0,00

	13
	3.1
	40,32
	0,00
	0,00

		3.2
	40,32
	0,00
	0,00

	14
	3.1
	40,32
	0,00
	0,00

		3.2
	40,32
	0,00
	0,00

78. O quadro acima mostra como foi a distribuição dos serviços prestados por engenheiros/arquitetos e mestre de obras da empreiteira contratada ao longo dos trabalhos. Pode-se notar que tais serviços não se acumularam numa ou noutra medição, mas pulverizados em algumas, e não medidos em outras, de modo a inviabilizar a identificação de quem poderia ter atestado serviços dessa natureza em excesso, em função da ausência das medições anteriores à Medição 14.
79. Ainda na Planilha A, no item 18 (Pisos, soleiras, degraus) foi paga a quantia de R$ 84.110,27, mas medido apenas, segundo a equipe de TCE, a quantia de R$ 26.417,79 (peça 258, p. 9) , com diferença de R$ 57.692,48 entre o pago e o executado (item 75, retro) .
80. Observa-se, todavia, que não houve a medição de tais serviços na Medição 14 (peça 255, p. 10) , de modo que a Sra. Clarissa [signatária da medição] não poderia ser responsabilizada pelos valores glosados. A Medição 14 aponta o medido acumulado de R$ 84.110,27, com o saldo de R$ 15.772,57, do previsto da ordem de R$ 99.882,84. Contudo, não constam as medições anteriores inviabilizando identificar em qual (is) medição (ões) foram medidos esses serviços.
81. Da mesma forma, em relação à Planilha B, verifica-se que na Medição 14 (peça 255, p. 20) a Sra. Clarissa não atestou qualquer quantitativo de serviços do item 15 (pisos, soleiras, degraus, etc.) e nem do item 3 (mão de obra indireta) , de modo que com base nessa medição não poderia ser responsabilizada pelo pagamento sem a correspondente contraprestação do valor de R$ 33.498,27 e/ou do valor de R$ 4.752,00.
82. A mesma situação acima ocorre na Planilha C (item 75, retro) , visto que na Medição 14 (peça 255, p. 22) não foram atestados serviços dos itens 1 (serviços técnicos) e 3 (mão de obra indireta) , não podendo a Sra. Clarissa ser responsabilizada pela inexecução de serviços eventualmente faturados em medições anteriores.
83. Portanto, o débito apurado pela equipe de TCE correspondente ao valor dos serviços recebidos e não executados pela sociedade empresária Cariri Comercial e Construção Ltda. (CNPJ - 03.626.305/0001-00) não é conclusivo em relação aos fiscais - Marilac, Kilmer e Clarissa - em razão da ausência de definição sobre quais medições efetivamente ocorreram os pagamentos superfaturados. 
84. A propósito da citação solidária da empresa com os fiscais de contrato/obra, vale assinalar que nos processos de controle externo a solidariedade passiva é benefício do Estado-autor, a quem, na condição de credor, é facultado exigir de um ou de todos os devedores a integralidade da dívida (arts. 275, 282 e 283 do Código Civil) . Logo, o litisconsórcio necessário não configura direito subjetivo do responsável citado, não havendo que se falar em prejuízo processual e aos interesses do responsável por ele permanecer isoladamente no polo passivo do processo (Acórdão 1197/2021-TCU-Primeira Câmara, Ministro Relator Benjamin Zymler) .
85. Cabe acrescentar que a jurisprudência deste Tribunal, representada pelo Acórdão 2642/2019-TCU-Plenário (Relator Ministro Bruno Dantas) , também considera que o instituto da solidariedade passiva constitui benefício legal erigido em favor do credor, no caso, a União, razão pela qual eventual ausência do chamamento de outros responsáveis solidários pelo TCU não constitui nulidade processual, não obstando, portanto, a imputação de débito ao agente devidamente citado, o qual, querendo, poderá reaver em juízo eventual ressarcimento pessoal por meio de ação regressiva. Nesse sentido, trilham os Acórdão 864/2016-TCU-Plenário, os Acórdãos 2.917/2006 e 4.192/2011, da 1ª Câmara, e os Acórdãos 10.560/2011, 11.151/2011, 11.437/2011, 206/2012, 1.737/2014, da 2ª Câmara.' (Acórdão 2825/2017-TCU-Primeira Câmara, Min. Walton Alencar Rodrigues) .
86. Portanto, não vemos razão jurídica e fática para manter a responsabilidade solidária dos fiscais de contrato/obra arrolados nesta TCE, visto que o débito está materialmente consolidado apenas em relação empresa faltosa com seus deveres contratuais, a qual abandonou as obras em situação crítica, quando era necessário, pelo menos, mantê-las em condições mínimas de segurança e salubridade para que o Hospital de Fortaleza continuasse em funcionamento [dos locais em reforma]. Antes de se declarar falida [se fosse o caso], ou sem condições financeiras de honrar os compromissos contratuais e abandonar unilateralmente as obras, deveria ter feito/exigido o acerto de contas entre o que já havia recebido e o que efetivamente havia executado.
87. Nesse contexto, vale mencionar mais uma vez que nos processos do TCU, a revelia não leva à presunção de que seriam verdadeiras todas as imputações levantadas contra os responsáveis, diferentemente do que ocorre no processo civil, em que a revelia do réu opera a presunção da verdade dos fatos narrados pelo autor. Dessa forma, a avaliação da responsabilidade do agente não pode prescindir da prova existente no processo ou para ele carreada.
88. Contudo, também é inegável que a falta de apresentação de alegações de defesa pelo responsável tem duplo efeito: torna-o revel e gera presunção relativa de veracidade das alegações de fato consignadas na instrução (art. 344 da Lei 13.105/2015 - CPC) . Escapam dessa presunção apenas as situações descritas no art. 345 da referida lei, em especial a identificação de que as alegações formuladas são inverossímeis ou estão em contradição com prova dos autos. Nesse sentido é o Acórdão 2430/2017-TCU-Primeira Câmara, Relator: Ministro Walton Alencar Rodrigues) .
89. Portanto, em razão dos precedentes jurisprudenciais acima, verifica-se a ausência de evidências seguras que sustentem a responsabilização dos fiscais de contrato/obra, devendo [eles] serem excluídos da relação processual. A seu turno, a Cariri Comercial e Construção Ltda. (CNPJ - 03.626.305/0001-00) , apesar de devidamente citada, manteve-se silente não trazendo qualquer contribuição em seu favor no sentido de eximir-se do débito apurado nesta tomada de contas especial.
90. Por sua vez, o débito a ser atribuído à empresa passa a ser o do quadro abaixo, extraído do relatório da equipe de TCE contendo o cálculo da diferença entre os valores dos serviços pagos à empresa e os efetivamente medidos correspondentes aos valores glosados:
	Planilha A - Centro Cirúrgico

	Item
	Descrição
	Valor pago (R$) 
	Medido/TCE (R$) 
	Diferença (R$) 

	1
	Serviços técnicos profissionais (projetos, sondagens, laudos, etc) 
	15.314,38
	13.245,89
	2.068,49

	3
	Mão de obra indireta 
	40.000,00
	21.120,00
	18.880,00

	5
	Serviços de demolições e remoções
	16.653,74
	16.688,92
	-35,18

	6
	Locação de mão de obra
	896,41
	993,66
	-97,26

	7
	Equipamentos alugados
	406,20
	1.170,13
	-763,93

	9
	Fundação
	24.607,75
	27.712,87
	-3.105,12

	10
	Estrutura de concreto
	25.585,64
	13.599,75
	11.985,89

	11
	Instalações hidrossanitárias
	3.781,17
	1.700,75
	2.080,42

	12
	Instalações elétricas/lógica/telefônica
	39.755,95
	42.322,00
	-2.566,05

	16
	Alvenarias e paineis de fechamentos
	29.714,38
	18.013,00
	11.701,38

	17
	Revestimentos e tratamentos superficiais
	34.336,31
	19.131,15
	15.205,16

	18
	Pisos, soleiras, degraus
	84.110,27
	26.417,79
	57.692,48

	23
	Cobertura
	44.630,49
	42.130,49
	2.500,00

	-
	Piscina da fisioterapia
	3.229,46
	1.349,62
	1.879,83

		Subtotal
	363.022,15
	211.230,13
	117.426,11

		BDI 18%
			21.136,70

		Valor pago a maior - Planilha A
			138.562,81

	Planilha B - Setor de Quimioterapia

	Item
	Descrição
	Valor pago (R$) 
	Medido/TCE (R$) 
	Diferença (R$) 

	1
	Serviços técnicos profissionais (projetos, sondagens, laudos, etc) 
	5.069,85
	4.739,96
	329,89

	3
	Mão de obra indireta
	4.752,00
	0,00
	4.752,00

	7
	Canteiro de obras
	1.347,74
	0,00
	1.347,74

	9
	Instalações elétricas/lógica/telefônica
	36.462,60
	35.428,00
	1.034,60

	15
	Pisos, soleiras, degraus
	33.498,27
	0,00
	33.498,27

		Subtotal
	81.130,46
	40.167,96
	40.962,50

		BDI 18%
			7.373,25

		Valor pago a maior - Planilha B
			48.335,75

	Planilha C - Setor de Marcação de Cirurgias

	Item
	Descrição
	Valor pago (R$) 
	Medido/TCE (R$) 
	Diferença (R$) 

	1
	Serviços Técnicos
	1.458,45
	2.547,01
	-1.088,56

	3
	Mão de obra indireta
	2.217,00
	0,00
	2.217,00

	7
	Canteiro de obras
	2.340,70
	0,00
	2.340,70

		Subtotal
			3.469,74

		BDI 18%
			624,55

		Valor pago a maior - Planilha C
			4.094,29

		TOTAL PAGO A MAIOR
			190.992,85

91. Assim, o superfaturamento, correspondente [à diferença entre] o total pago à empresa Cariri Comercial e Construção Ltda. e o medido pelos tomadores de contas alcançou o total de R$ 190.992,85.
92. Quando se trata de pagamentos a terceiros, prestadores de serviços, os valores devem corresponder ao efetivamente pago e nas datas em que tais pagamentos ocorreram. Por essa razão, a Cariri Comercial e Construção Ltda. deve ser responsabilizada pelos seguintes valores e datas, seguindo a memória de cálculo dos tomadores de contas e considerando as datas das ordens bancárias mais recentes dos pagamentos efetuadas à empresa (peça 256, p. 2) :
	Data do pagamento
	Valor do pagamento (R$) 

	08/02/2013
	19.371,55

	06/03/2013
	36.668,10

	26/04/2013
	20.749,30

	06/12/2013
	51.738,80

	31/12/2013
	62.465,10

	TOTAL
	190.992,85

93. Importante ressaltar que, diferentemente do ocorrido com os fiscais de contratos e obras, arrolados nesta TCE, os débitos acima correspondem ao que efetivamente foi pago à empresa em excesso devido a serviços glosados pela equipe de TCE, não havendo, assim, qualquer incidência de percentual embutido nesses valores.
94. Ademais, conforme salientado no item 92 retro, considerando o envolvimento ente privado as datas de atualização das parcelas devem observar as datas e os valores dos respectivos pagamentos à citada empresa Cariri Comercial e Construção Ltda. (v. quadro de ordens bancárias de pagamentos à peça 256, p. 2) . Deve-se salientar, por fim, que embora as datas e as parcelas dos débitos sejam diferentes daquelas contidas na citação, esse ajuste decorre da análise de mérito procedida nesta instrução, importando em valor inferior ao indicado na citação não configurando prejuízo à defesa e, por isso, dispensa o envio de nova citação, conforme já sedimentado na jurisprudência desta Corte, a exemplo do Acórdão 296/2018-TCU-Primeira Câmara, Relator Ministro Walton Alencar Rodrigues.
Prescrição da Pretensão Punitiva 
95. Vale ressaltar que a pretensão punitiva do TCU, conforme Acórdão 1441/2016-TCU-Plenário, que uniformizou a jurisprudência acerca dessa questão, subordina-se ao prazo geral de prescrição indicado no art. 205 do Código Civil, que é de 10 anos, contado da data de ocorrência da irregularidade sancionada, nos termos do art. 189 do Código Civil, sendo este prazo interrompido pelo ato que ordenar a citação, a audiência ou a oitiva do responsável. No caso em exame, não ocorreu a prescrição, uma vez que o último pagamento à empresa ocorreu em 31/12/2013 e a autorização para a citação dos responsáveis ocorreu em 6/4/2020 (peça 259) .
Análise dos requisitos da boa-fé
96. Ressalta-se que a análise da boa-fé relativa a pessoa jurídica de direito privado é realizada considerando as condutas de seus administradores, uma vez que os atos destes obrigam a pessoa jurídica, desde que exercidos nos limites dos poderes definidos no ato constitutivo do ente, nos termos do art. 47 do Código Civil (Acórdão 1723/2016-TCU-Plenário, Ministro-Relator Raimundo Carrero) . Nesta TCE sequer pode ser cogitada a boa-fé dos administradores da empresa MPF Construções Ltda. (CNPJ 07.354.356/0001-72) , uma vez que contribuíram, de forma inequívoca, e sem motivo justo, para causar prejuízos aos cofres públicos.
CONCLUSÃO
97. Em face da análise promovida na seção 'Exame Técnico', verifica-se que a responsável Clarissa Marinho Alencar (CPF XXX.298.303-XX) logrou comprovar a inconsistência do débito a ela imputado, beneficiando-se, ainda, de seus argumentos, os responsáveis Marilac Paulino Gomes (CPF 701.629.053- 00) e Kilmer Castelo Branco Mourão (CPF XXX.397.983-XX) . A seu turno, instada a se manifestar, a Cariri Comercial e Construção Ltda. (CNPJ - 03.626.305/0001-00) optou pelo silêncio, configurando a revelia, nos termos do § 3º, do art. 12, da Lei 8.443/1992. 
98. Vale ressaltar que a jurisprudência pacífica nesta Corte é no sentido de que identificado o dano ao erário, deve-se instaurar e julgar o processo de tomada de contas especial para responsabilizar seus agentes causadores, respeitando o direito ao contraditório e à ampla defesa, independentemente de quando ocorreram os atos impugnados.
99. Verifica-se também que não houve a prescrição da pretensão punitiva, conforme análise já realizada (item 94, retro) .
100. Ressalta-se que a análise da boa-fé relativa a pessoa jurídica de direito privado é realizada considerando as condutas de seus administradores, uma vez que os atos destes obrigam a pessoa jurídica, desde que exercidos nos limites dos poderes definidos no ato constitutivo do ente, nos termos do art. 47 do Código Civil. Tendo em vista que não constam dos autos elementos que permitam reconhecer a boa-fé da Cariri Comercial e Construção Ltda., em razão da revelia acima configurada,  não se pode visualizar a boa-fé nos atos praticados, quando existe nos autos evidências de serviços não executados pela empresa, a qual abandonou as obras descumprindo as cláusulas primeira e quarta, itens 4.1.10, 4.1.28, 4.1.29, do Contrato 01/2012-HGeF, de 27/2/2012 (peça 91, p. 1-17) , contribuindo para a perpetuação do dano causado aos cofres públicos, na medida em que não houve a retomada da obra, conforme informa o DIEx 435-Fiscal/Gab Dir/HGeF, de 25 de outubro de 2019 e o DIEx 381-SRO/SSOMPIMA/10, de 4 de novembro de 2019 (peça 254, p. 5; item 18, retro) .
101. Nesse contexto, sugere-se que as contas sejam julgadas irregulares, nos termos do art. 202, § 6º, do Regimento Interno do TCU, com a imputação do débito atualizado monetariamente e acrescido de juros de mora, nos termos do art. 202, §1º do Regimento Interno do TCU, descontado o valor eventualmente recolhido, com a aplicação da multa prevista no art. 57 da Lei 8.443/1992.
PROPOSTA DE ENCAMINHAMENTO
102. Diante do exposto, submetem-se os autos à consideração superior, propondo:
102.1. Considerar revel para todos os efeitos a sociedade empresária Cariri Comercial e Construções Ltda. (CNPJ: 03.626.305/0001-00) , para todos os efeitos, dando-se prosseguimento ao processo, com fulcro no art. 12, § 3º, da Lei 8.443/1992;
102.2. Acolher as alegações de defesa de Clarissa Marinho Alencar (CPF XXX.298.303-XX) , Kilmer Castelo Branco Mourão (CPF XXX.397.983-XX) e Marilac Paulino Gomes (CPF 701.629.053- 00) , excluindo seus nomes da relação processual;
102.3. Julgar irregulares, nos termos dos arts. 1º, inciso I, 16, inciso III, alínea c, da Lei 8.443/1992, c/c os arts. 19 e 23, inciso III, da mesma Lei, as contas da sociedade empresária Cariri Comercial e Construções Ltda. (CNPJ: 03.626.305/0001-00) , condenando-a ao pagamento da importância a seguir especificada, atualizada monetariamente e acrescida dos juros de mora, calculado a partir da data discriminada até a data da efetiva quitação do débito, fixando-lhe o prazo de quinze dias, para que comprove, perante o Tribunal, o recolhimento das referida quantia aos cofres do Tesouro Nacional, nos termos do art. 23, inciso III, alínea a, da citada lei, c/c o art. 214, inciso III, alínea a, do Regimento Interno do TCU;
IV - Débito:
	Data da ocorrência
	Valor original (R$) 
	Débito/Crédito

	08/02/2013
	19.371,55
	D

	06/03/2013
	36.668,10
	D

	26/04/2013
	20.749,30
	D

	06/12/2013
	51.738,80
	D

	31/12/2013
	62.465,10
	D

102.4. Aplicar à sociedade empresária Cariri Comercial e Construções Ltda. (CNPJ: 03.626.305/0001-00) a multa prevista no art. 57 da Lei 8.443/1992, c/c o art. 267 do Regimento Interno do TCU, fixando-lhes o prazo de quinze dias, a contar da notificação, para que comprovem, perante o Tribunal (art. 214, III, alínea a, do Regimento Interno do TCU) , o recolhimento da dívida aos cofres do Tesouro Nacional, atualizada monetariamente desde a data do acórdão que vier a ser proferido por este Tribunal até a do efetivo recolhimento, se pagas após o vencimento, na forma da legislação em vigor; 
102.5. Autorizar, desde logo, a cobrança judicial da dívida, caso não atendida a notificação, na forma do disposto no art. 28, inciso II, da Lei 8.443/1992;
102.6. Autorizar também, desde logo, se requerido, com fundamento no art. 26 da Lei 8.443, de 1992, c/c o art. 217, §§ 1º e 2º do Regimento Interno do TCU, o parcelamento da dívida em até 36 parcelas, incidindo, sobre cada parcela, corrigida monetariamente, os correspondentes acréscimos legais, fixando-lhe o prazo de quinze dias, a contar do recebimento da notificação, para comprovar, perante o Tribunal, o recolhimento da primeira parcela, e de trinta dias, a contar da parcela anterior, para comprovar o recolhimento das demais parcelas, devendo incidir, sobre cada valor mensal, atualizado monetariamente, os juros de mora devidos, no caso do débito, na forma prevista na legislação em vigor, alertando a responsável de que a falta de comprovação do recolhimento de qualquer parcela importará o vencimento antecipado do saldo devedor, nos termos do § 2º do art. 217 do Regimento Interno deste Tribunal;
102.7. Enviar cópia do Acórdão a ser prolatado, bem como do Relatório e do Voto que o fundamentarem à Procuradoria da República no Estado Ceará, nos termos do §3º do art. 16 da Lei 8.443/1992, c/c o § 7º do art. 209 do Regimento Interno do TCU, para adoção das medidas cabíveis; e
102.8. Enviar cópia do Acórdão que vier a ser proferido ao Comando do Exército e aos responsáveis, para ciência, informando que a presente deliberação, acompanhada do Relatório e do Voto que a fundamenta, está disponível para a consulta no endereço www.tcu.gov.br/acordaos, além de esclarecer que, caso requerido, o TCU poderá fornecer sem custos as correspondentes cópias, de forma impressa.
102.9. Informar à Procuradoria da República no Estado do Ceará/CE que, nos termos do parágrafo único do art. 62 da Resolução TCU 259/2014, os procuradores e membros do Ministério Público credenciados nesta Corte podem acessar os presentes autos de forma eletrônica e automática, ressalvados apenas os casos de eventuais peças classificadas como sigilosas, as quais requerem solicitação formal."
5.	O MP/TCU, representado pelo Subprocurador-Geral Paulo Soares Bugarin, manifesta-se, em parecer à peça 339, de acordo com a proposta da unidade técnica.
	É o Relatório.

Isabel Cristina Oliveira dos Santos (OAB/CE 38.718-B).

Subprocurador-Geral Paulo Soares Bugarin.

TOMADA DE CONTAS ESPECIAL. CONTRATO PACTUADO PARA REFORMA DO HOSPITAL GERAL DE FORTALEZA. EXECUÇÃO PARCIAL DO OBJETO PACTUADO. ABANDONO DAS OBRAS. SUPERFATURAMENTO DECORRENTE DE MEDIÇÕES EQUIVOCADAS. CITAÇÃO SOLIDÁRIA. REVELIA DA EMPRESA CONTRATADA. ACOLHIMENTO DAS ALEGAÇÕES DE DEFESA DOS SIGNATÁRIOS DOS BOLETINS DE MEDIÇÃO. CONTAS IRREGULARES DA EMPRESA. DÉBITO E MULTA.

TOMADA DE CONTAS ESPECIAL (TCE)

Secretaria de Controle Externo de Tomada de Contas Especial (SecexTCE).

Trata-se da Tomada de Contas Especial instaurada em razão de irregularidades detectadas na execução do Contrato 01/2012-HGeF, de 27/2/2012 (peça 91) , celebrado entre a União, por intermédio do Hospital Geral de Fortaleza (HGeF) , e a empresa Cariri Comercial e Construção Ltda., para, mediante o regime de empreitada por preço global, implementar serviços para a adequação do Centro Cirúrgico e Quimioterapia daquele hospital às normas da Agência Nacional de Vigilância Sanitária - Anvisa.
2.	As obras em tela contemplavam (peça 66, pp. 10 e 11) : serviços de demolição da edificação existente e de construção de novo empreendimento, com implementação de estruturas de concreto armado, alvenarias, cobertura, esquadrias metálicas e de madeira, pisos (vinílico em manta, em granito e cerâmico) , instalações (elétricas, hidráulicas, sanitárias, de gases medicinais e de ar-condicionado) , forro de gesso acartonado, impermeabilização, pintura de paredes e de forros e cobertura com telha de fibrocimento (peça 66, p. 10 e 11) . 
3.	O Contrato 01/2012-HGeF foi assinado em 27/2/2012 e, após sucessivas prorrogações, teve sua vigência estendida para 17/2/2014 (peça 96, p. 5-6) , sendo que o valor total a ser gasto, que inicialmente tinha sido estimado em R$ 1.639.480,40, aumentou para R$ 1.854.415,72, conforme planilha orçamentária datada de 28/6/2011 (peça 88) . 
4.	Tendo em vista que, após ter sido iniciado o empreendimento, os serviços foram paralisados e a empreiteira contratada abandonou o canteiro de obras, foi aberto procedimento administrativo para apuração de possíveis prejuízos diretos e indiretos causados pela contratada à Administração Militar e aplicação de multas contratuais, conforme consta no Relatório de Auditoria 28/2012 - 10ª ICFEx (RA 28/2012) e nas peças técnicas (peça 237, p. 56-60) . 
5.	A instauração dos presentes autos foi decorrência de determinação do Comandante do Exército, conforme Portaria 178, de 21/2/2018, publicada no Boletim de Acesso Restrito do Exército 02, de 28/2/2018 (peça 237, p. 5-10) , sendo que a responsabilidade, no âmbito da fase interna desta TCE, recaiu na construtora contratada (Cariri Comercial e Construção Ltda.) e em quatro ex-gestores (Dario Luis Mallmann e Sebastião Mauro Venturi de Pina, como ordenadores de despesas do HGeF, e Clarissa Marinho Alencar e Marilac Paulino Gomes, como fiscais, respectivamente da obra e do contrato) .
6.	No Relatório de Tomada de Contas Especial 03/2018, datado de 15/6/2018 (peça 239, p. 69-93) , em que os fatos estão circunstanciados, a Comissão de Tomada de Contas Especial concluiu que o prejuízo importaria no valor original de R$ 701.607,20, imputando-se as seguintes responsabilidades:
	6.1. empresa Cariri Comercial e Construções Ltda. por: não ter pago as multas contratuais pelo abandono da obra, ter recebido pela implementação de serviços em quantitativos superiores ao que efetivamente foi detectado no canteiro de obras, ter demolido e interditado a piscina da Fisioterapia do Hospital em prejuízo às atividades de saúde da organização militar, e não ter arcado com os custos da proteção de parte do telhado sobre o canteiro de obras (peça 239, p. 91) ;
	6.2. Sr. Dario Luis Mallmann, Ordenador de Despesas do HGeF no período de 9/2/2010 a 10/12/2013, por: autorizar pagamentos de faturas com serviços cujas quantidades estavam abaixo das efetivamente realizadas, conforme atestam as notas fiscais acostadas à peça 124 e as memórias de cálculos (peça 237, p. 160-165; peça 239, p. 91) ;
	6.3. Sr. Sebastião Mauro Venturi de Pina, Ordenador de Despesas do HGeF no período de 10/12/2013 a 18/6/2014, por: autorizar pagamentos de faturas com serviços cujas quantidades estavam abaixo das efetivamente realizadas, conforme atestam as notas fiscais 209/2013 e 233/2014, e ter deixado de executar o seguro garantia da Apólice 10.0775-0164150, vencida em 17/2/2014, conforme consta das memórias de cálculos desta TCE (peça 237, p. 160-165; peça 239, p. 91) ;
	6.4. Sra. Clarissa Marinho Alencar, Fiscal da obra, no período de 27/2/2012 a 17/6/2014, por: atestar o faturamento de serviços cujas quantidades estavam abaixo das efetivamente realizadas (notas fiscais 65, 72/2013 e 233/2014) ;
	6.5. Sra. Marilac Paulino Gomes, Fiscal do Contrato, no período de 5/9/2013 a 10/3/2014, por: quando estava em vigor a apólice 10.0775-0164150, ter deixado de tomar as providências necessárias para a execução do seguro-garantia, conforme manifestação da equipe da TCE, por intermédio do DIEx 1490- TCEI/IOICFEx, de 24/7/2018 (anexo 17) , em resposta a questionamento feito pelo CCIEx (peça 244, p. 23) .
7.	O Certificado de Auditoria 06/2018, de 3/9/2018 (peça 241) e o Parecer do Dirigente do Órgão de Controle Interno 06/2018 (peça 243) concluíram pela irregularidade das presentes contas, com anuência no pronunciamento do Comandante do Exército de 6/9/2018 (peça 245) . Em 29/10/2018, o ministro responsável pela área atestou haver tomado conhecimento das conclusões contidas no relatório e certificado de auditoria, bem como do parecer conclusivo do dirigente do órgão de controle interno, manifestando-se pela irregularidade das contas, e determinou o encaminhamento do processo ao Tribunal de Contas da União (peça 10) .
8. 	No âmbito desta Corte de Contas, em instrução preliminar (peça 246) , a SecexTCE concluiu pela necessidade de realização de diligência ao Centro de Controle Interno do Ministério do Exército, para obtenção das seguintes informações: 
	a) quanto à procedência dos argumentos de defesa da Sra. Clarissa Marinho Alencar, Fiscal da obra, acerca de questionamentos sobre a forma de cálculo do débito utilizada no Relatório de TCE à peça 239, p. 86, e da não ocorrência de superfaturamento;
	b) se houve a retomada e a conclusão das obras previstas no Contrato 01/2012-HGeE, de 27/2/2012 (peça 91) , com indicação dos serviços que tenham sido porventura aproveitados e respectivos valores;
	c) sobre definição de qual seria a maneira adequada de se efetuar o cômputo do débito e a aferição da conduta de cada responsável, levando em conta a metodologia de superfaturamento por quantidade referenciada na Portaria - Segecex 33, de 7/12/2012; 
	d) acerca do detalhamento das memórias de cálculo dos superfaturamentos, com indicação dos boletins de medição e demais documentos que serviram de base para esses cálculos.
9.	Em resposta à diligência realizada, o Centro de Controle Interno do Exército remeteu a esta Corte de Contas o Ofício 94-SAGEF/CCIEx, datado de 12/11/2019 (peça 252) , bem como encaminhou documentação que foi acostada aos autos (peças 254 a 258) . 
10.	Em nova instrução dos autos (peças 259 a 261) , após análise dos elementos probatórios anexados ao processo, a SecexTCE considerou afastada a responsabilidade dos ordenadores de despesas (Srs. Dario Luis Mallmann e Sebastião Mauro Ventura de Pina) , efetuando a citação dos fiscais do contrato, Sr. Kilmer Castelo Branco Mourão e Sra. Marilac Paulino Gomes, e da fiscal da obra, Sra. Clarissa Marinho Alencar, tendo em vista terem atestado a execução dos serviços não realizados que foram indevidamente pagos, bem como da empresa Cariri Comercial e Construção Ltda. responsável pela implementação do empreendimento.
11.	Transcorrido o prazo regimental, os responsáveis Clarissa Marinho Alencar, Kilmer Castelo Branco Mourão e Marilac Paulino Gomes apresentaram suas alegações de defesa, respectivamente às peças 274, 284 a 289 e 323 a 330, enquanto a sociedade empresária Cariri Comercial e Construções Ltda., permaneceu silente, devendo ser considerada revel, nos termos do art. 12, § 3º, da Lei 8.443/1992.
12.	As argumentações de defesa apresentadas foram, em síntese, as seguintes:
	12.1. o Sr. Kilmer Castelo Branco Mourão e a Sra. Marilac Paulino Gomes alegaram que no desempenho da função de Fiscal Administrativo do Contrato não lhes competia fazer medições dos serviços implementados no decorrer da obra e confrontar os quantitativos aferidos com as discriminações contidas nas notas fiscais emitidas, sendo que apenas um engenheiro civil atuando como fiscal da obra seria o responsável por tal encargo, ademais se algumas notas fiscais foram pagas apesar de conterem apenas a assinatura de fiscais do contrato, sem o aval de engenheiro responsável pela fiscalização da execução da obra, a responsabilidade por tal fato deveria recair nos ordenadores de despesas;
	12.2. a Sra. Clarissa Marinho Alencar apresentou cálculos contábeis e financeiros objetivando afastar o suposto superfaturamento, bem como aduziu que é tecnicamente inadequado o procedimento de se fazer uma distribuição linear do percentual total de serviços pagos e não executados (34%) em todos os quatorze boletins de medição, pois o correto é detalhar a contribuição individual de cada medição na formação do débito total, como forma de se evitar responsabilizações equivocadas e de se definir a data precisa do pagamento de cada parcela de débito, inclusive para efeito de atualização dos valores pagos a maior, de tal forma que sua responsabilidade deveria recair apenas nos quantitativos comprovadamente não executados que, porventura, tenham sido detectados nas medições 1, 2 e 14 que correspondem às três únicas notas fiscais por ela certificadas.  
13.	Após examinar o teor das defesas encaminhadas, na instrução transcrita no Relatório precedente (peça 336) , a SecexTCE registrou as seguintes conclusões com relação à responsabilidade pelos pagamentos indevidos por quantitativos de serviços que não foram executados:
	13.1. não há nos autos elementos de convicção suficientes para que se possa concluir que a responsabilidade pelo superfaturamento por quantitativos pagos a maior, nas obras de reforma do Hospital Geral de Fortaleza (HGeF) , deve recair solidariamente entre os fiscais de obra e do contrato e a empreiteira contratada;
	13.2. tomando como referência o Roteiro de Auditoria de Obras Públicas, aprovado pela Portaria/Segecex 33, de 7/12/2012, o superfaturamento por quantidade, que envolve os dois tipos de pagamento por serviços em duplicidade e por serviços não executados, está associado ao dano ao erário decorrente de cada medição equivocada que contemplou o atesto de execução de serviços em quantidades maiores do que aquelas que efetivamente foram implementadas e, portanto, "assiste razão à Sra. Clarissa quando argumenta que não é correto lançar sobre todas as medições [no total de 14] linearmente o percentual de 34,9% de superfaturamento, visto que, objetivamente, não se pode precisar, em função da ausência das outras medições anteriores [à medição 14], quanto cada fiscal mediu em cada medição de determinado serviço"; 
	13.3. tendo em vista que apenas a última medição foi acostada aos autos, em um total de quatorze medições, a confrontação dos quantitativos acumulados com o total executado constatado in loco é suficiente para a responsabilização da empresa contratada pelo recebimento por serviços não prestados, mas não pode embasar a responsabilização pontual dos fiscais da obra e do contrato, pois como houve uma alternância no atesto dos boletins de medição, apenas os signatários de cada um desses documentos respondem especificamente por quantitativos a maior de serviços que, naquele momento, não eram condizentes com o percentual verificado de execução física da obra.    
14.	Diante desse contexto, a proposta unânime da unidade técnica que contou com a anuência do Parquet é no sentido de acolher as alegações de defesa apresentadas por Clarissa Marinho Alencar, Kilmer Castelo Branco Mourão e Marilac Paulino Gomes, excluindo-os da relação processual, bem como julgar irregulares as contas da sociedade empresária Cariri Comercial e Construções Ltda., com a sua condenação ao débito apurado nos autos e aplicação da multa prevista no art. 57 da Lei 8.443/1992. 
15.	Acolho, no essencial, a proposta de encaminhamento formulada pela Secex/TCE, pelos fundamentos transcritos na instrução reproduzida no Relatório precedente, que ora incorporo às minhas razões de decidir, sem prejuízo de discorrer sobre os principais aspectos tratados nestes autos.
16.	Começo por destacar que o superfaturamento detectado nestes autos é decorrência da atestação de medições com quantidades superestimadas ou não executadas de serviços previstos no contrato, consoante as informações extraídas apenas do último boletim de medição dos serviços.
17.	Contudo, o que se observa é que, antes do abandono das obras de reforma do Hospital Geral de Fortaleza (HGeF) pela empresa Cariri Comercial e Construção Ltda. sem sua completa execução, foram efetuados quatorze boletins de medição para aferição do percentual executado em cada etapa e consequente pagamento proporcional, sendo que tais documentos foram atestados, alternadamente, por fiscais do contrato e por fiscais da obra.   
18.	Nesse sentido, os signatários de cada boletim de medição respondem pela atestação de medições com quantidades superestimadas ou não executadas de serviços previstos no contrato, consoante as informações extraídas no respectivo documento. 
19.	Pode acontecer, por exemplo, de o superfaturamento no quantitativo ter começado a ocorrer a partir de determinado boletim de medição, de tal forma que deve ser afastada a responsabilidade dos signatários dos boletins anteriores que atestaram apenas a execução de serviços que tinham sido, de fato, implementados. 
20.	Tem-se, portanto, que o superfaturamento que pode ser vinculado à conduta dos fiscais do contrato e da obra está associado restritamente a medições equivocadas que cada um tenha efetuado, de tal forma que, sem um histórico das medições realizadas ao longo da execução do empreendimento, não há como se aferir cada conduta para consequente responsabilização, razão pela qual acompanho a proposta da Secex/TCE de excluir do rol de responsáveis desta TCE os fiscais Clarissa Marinho Alencar, Kilmer Castelo Branco Mourão e Marilac Paulino Gomes, além dos Srs. Dario Luis Mallmann e Sebastião Mauro Ventura de Pina, ordenadores de despesa, que sequer foram citados, uma vez que a responsabilidade desses agentes já havia sido afastada na instrução de peça 259. 
21.	Todavia, o mesmo não ocorre com a empresa contratada, tendo em vista que se beneficiou de cada boletim de medição em que houve atesto da execução de serviços em maior quantidade do que a efetivamente realizada, podendo ser responsabilizada pela incongruência, para cada serviço, entre os quantitativos acumulados do último boletim de medição e o percentual final detectado de execução física do empreendimento.
22.	Acrescente-se que, tendo optado pela revelia, a empresa Cariri Comercial e Construção Ltda. deixou de trazer aos autos elementos capazes de afastar o débito que lhe foi imputado, em especial no que concerne à existência de superfaturamento decorrente do pagamento a maior de quantitativos de serviços que foram executados antes do abandono da obra. Portanto, resta caracterizado o dano ao erário, hipótese que atrai a irregularidade das contas da referida empresa, nos termos do art. 16, inciso III, alíneas b e c, da Lei 8.443/1992.
23. 	Ademais, é cabível, diante da gravidade dos fatos narrados, aplicar à responsável a penalidade pecuniária insculpida no art. 57 da Lei 8.443/1992, sancionamento para o qual não há óbices, nos termos do paradigmático Acórdão 1441/2016-TCU-Plenário  (relator Ministro Benjamin Zymler e redator Ministro Walton Alencar Rodrigues) , haja vista que todos os pagamentos questionados  ocorreram em 2013 e a citação da empresa contratada foi ordenada em 06/04/2020 (peça 262) .
24. 	Por fim, deve-se enviar cópia do Acórdão a ser prolatado nestes autos à Procuradoria da República no Estado do Ceará/CE, para adoção das medidas que entenderem cabíveis.
	Ante o exposto, manifesto-me por que seja adotado o Acórdão que ora submeto a este Colegiado. 
	
T.C.U., Sala das Sessões, em 14 de junho de 2022.
MARCOS BEMQUERER COSTA
Relator